臺灣嘉義地方法院民事判決　　　　　　　 93年度訴字第800號
原　　　告　宏達開發股份有限公司
法定代理人　胡鐵城
訴訟代理人　楊漢東律師
複 代理 人　林春發律師
　　　　　　乙○○
被　　　告　澤普世一資產管理股份有限公司
法定代理人　甲○○○○
訴訟代理人　丙○○
　　　　　　丁○○
上列當事人間第三人異議之訴事件，本院於民國九十四年十月十
八日言詞辯論終結，判決如下：
    主  文
原告之訴駁回。
訴訟費用由原告負擔。
    事實及理由
一、原告起訴主張：附表所示未保存登記之廠房原係債務人環僑
    企業股份有限公司（下稱環僑公司）所有，因該公司為訴外
    人茂永股份有限公司（下稱茂永公司）向宏大租賃股份有限
    公司（下稱宏大公司）租賃額度新臺幣（下同）五千萬元之
    連帶保證人，於茂永公司財務發生困難無法支付本息時，由
    環僑公司於民國八十七年一月二十一日將附表所示之廠房作
    價一千萬元，抵償積欠宏大公司之部分欠款，並於八十九年
    一月二十八日將上開廠房點交宏大公司在案。宏大公司取得
    上開產權後，與原告宏達開發股份有限公司間，因原告代償
    宏大公司背書交付中興銀行票據二張面額共計一千萬元之債
    務關係，乃由宏大公司於九十二年一月十日再將上開產權出
    售予原告並已點交，故系爭廠房所有權人為原告。惟目前系
    爭廠房由被告即環僑公司債權人向鈞院聲請查封，並以九十
    一年度執助字第二０三號執行中。系爭廠房雖於九十二年一
    月十日始由宏大公司移轉為原告所有，然在八十九年一月二
    十一日即由環僑公司移交予宏大公司，不應由環僑公司債權
    人將之作為環僑公司財產查封。系爭廠房雖係違章建築，惟
    既已自宏大公司受讓點交，原告合法占有，且非被告之債務
    人，爰依強制執行法第十五條規定，提起第三人異議之訴，
    排除被告就系爭廠房所為之強制執行。並聲明：鈞院九十一
    年度執助字第二０三號強制執行事件，就附表所示建物所為
    之執行程序應予撤銷。
二、被告則以：第三人異議之訴，必就執行標的物有足以排除強
    制執行之權利者（如就其物有所有權或典權、質權、留置權
    者），始得提起之，此觀強制執行法第十五條之規定自明，
    另不動產物權依法律行為而取得，非經登記，不生效力，民
    法第七百五十八條定有明文，本案系爭廠房係屬違章建築，
    並未為所有權移轉登記。原告主張系爭廠房係由訴外人宏大
    公司與原所有權人環僑公司（即鈞院九十一年度執助字第二
    ○三號強制執行事件之債務人）因連帶保證債務關係，將之
    作價抵償予宏大公司，再由宏大公司轉售予原告抵償債務，
    縱然事實，亦僅成立買賣債權契約，難謂已生取得所有權之
    效力。況系爭廠房自九十一年八月間即查封在案，原告主張
    之所有權係於九十二年一月十日由訴外人宏大公司取得，本
    件已查封之標的不能移轉等情，資為抗辯。並聲明：原告之
    訴駁回。
三、原告主張系爭標的物係未經保存登記之建物，由環僑公司原
    始建造取得，因為茂永公司與宏大公司租賃額度五千萬元之
    連帶保證人，於八十七年一月二十一日以一千萬代價抵償積
    欠宏大公司款項，並於八十九年將系爭廠房點交宏大公司，
    宏大公司因原告代償中興銀行面額共一千萬元支票，乃於九
    十二年一月十日將系爭廠房產權出售並交付原告等情，業據
    原告提出宏大、環僑、茂永等三家公司八十九年一月二十一
    日簽訂之協議書、環僑公司與宏大公司八十九年一月二十八
    日之點交紀錄、宏大、原告、環僑等三家公司九十二年一月
    十日簽立之建物所有權及權利義務承擔協議書、茂永與宏大
    公司租賃契約書、茂永公司融資電匯指示函、環僑公司連帶
    保證書、宏大公司背書之支票及退票理由單等均為影本各一
    份在卷可稽，被告亦不爭執，堪信屬實。又系爭廠房未經保
    存登記，經環僑公司債權人即被告以給付票款向本院聲請強
    制執行查封，並以九十一年度執助字第二０三號執行中等情
    ，為兩造所不爭執事項，並經本院調閱前開執行案卷查核屬
    實，堪信為真實。
四、原告主張自宏大公司受讓系爭廠房，為系爭廠房所有權人，
    爰依強制執行法第十五條規定，提起第三人異議之訴，排除
    被告就系爭廠房之強制執行程序等情，被告否認之，並抗辯
    ：系爭廠房係未為保存登記之不動產，非經登記不生取得所
    有權之效力，且系爭廠房讓與原告前之九十一年八月間已由
    被告查封在案，被告縱占有系爭廠房，亦非對之有所有權、
    典權、留置權、質權存在，自不得依上開規定主張排除強制
    執行程序等語。則本件爭點在於：原告是否為系爭建物所有
    權人而得以其占有主張提起第三人異議之訴。經查：
  (一)按不動產物權依法律行為而取得者，非經登記不生效力，為
    民法第七百五十八條所明定。此項規定，並不因不動產為違
    章建築而有例外；然違章建築物之讓與，雖因不能移轉登記
    而不能為不動產所有權之讓與，但受讓人與讓與人間如無相
    反之約定，應認為讓與人已將該違章建築之事實上處分權讓
    與受讓人，最高法院六十二年臺上字第二四一四號判例、八
    十六年度臺上字第二二七二號判決意旨可資參照，從而違章
    建築之所有人即無法依法律行為而移轉其所有權，僅得讓與
    事實上之處分權。系爭廠房係未經保存登記之建物，為兩造
    所不爭，並有本院拍賣公告影本一份在卷可稽，因不能為所
    有權移轉登記，揆諸前揭判例及判決意旨，應認原告僅取得
    系爭建物事實上之處分權，並未因此取得所有權甚明。
  (二)按第三人就執行標的物有足以排除強制執行之權利者，得於
    強制執行程序終結前，向執行法院對債權人提起異議之訴。
    如債務人亦否認其權利時，並得以債務人為被告。強制執行
    法第十五條定有明文。復按，強制執行法第十五條所謂就執
    行標的物有足以排除強制執行之權利者，係指對於執行標的
    物有所有權、典權、留置權、質權存在情形而言，占有，依
    民法第九百四十條之規定，不過對於物有事實上管領之力，
    自不包含在內。最高法院四十四年臺上字第七二一號判例可
    資參照。本件原告基於買賣契約關係僅取得系爭建物之「事
    實上處分權」，而未取得其所有權，縱現為被告占有，依上
    開強制執行法第十五條規定及最高法院判例所示，亦無排除
    強制執行之權利。
五、綜上所述，原告既係取得系爭廠房事實上處分權而非所有權
    ，從而原告本於所有權人及占有之地位，依強制執行法第十
    五條規定提起本件強制執行第三人異議之訴，請求撤銷本院
    九十一年度執助字第二０三號被告與環僑公司間因給付票款
    事件，就系爭建物所為之強制執行程序，即屬無據，應予駁
    回。
六、本件事證已臻明確，兩造其餘主張與陳述，經本院審酌後，
    對本判決結果不生影響，爰不一一論述，併此敘明。
七、據上論結，依民事訴訟法第七十八條規定判決如主文。
中　　華　　民　　國　　94　　年　　10　　月　　31　　日
                  民事第一庭  法  官  陳端宜
上為正本係照原本作成。
如對本判決上訴，須於判決送達後20日內向本院提出上訴狀。
中　　華　　民　　國　　94　　年　　10　　月　　31　　日
                              書記官  洪麗惠
附表：
 ┌──┬────┬───────┬────────┬──────┬──────────────┬───┐
 │    │        │              │                │            │   建物面積 (平方公尺)      │      │
 │編號│建    號│基  地  坐  落│ 建  物  門  牌 │建築式樣主要├───────┬──────┤ 權利 │
 │    │        │              │                │建築材料及房│   樓層面積   │附屬建物主要│      │
 │    │        │              │                │屋層數      │              │建築材料及用│ 範圍 │
 │    │        │              │                │            │              │途          │      │
 ├──┼────┼───────┼────────┼──────┼───────┼──────┼───┤
 │  1 │187棟次5│嘉義縣民雄鄉  │嘉義縣民雄鄉北斗│鋼鐵架倉庫  │地面層:372.41 │鋼鐵架雨遮  │ 全部 │
 │    │        │民工段802地號 │村中正路47號    │            │              │面積:70.63  │      │
 ├──┼────┼───────┼────────┼──────┼───────┼──────┼───┤
 │  2 │187棟次6│嘉義縣民雄鄉  │嘉義縣民雄鄉北斗│            │地面層:180.20 │鋼鐵架雨遮  │      │
 │    │        │民工段802、806│村中正路47號    │鋼鐵架廠房  │              │            │ 全部 │
 │    │        │之2地號       │                │            │              │面積:44.88  │      │
 ├──┼────┼───────┼────────┼──────┼───────┼──────┼───┤
 │  3 │187棟次7│嘉義縣民雄鄉  │嘉義縣民雄鄉北斗│            │地面層:214.88 │鋼鐵架雨遮  │      │
 │    │        │民工段802、806│村中正路47號    │鋼鐵架廠房  │              │            │ 全部 │
 │    │        │之2地號       │                │            │              │面積:304.80 │      │
 ├──┼────┼───────┼────────┼──────┼───────┼──────┼───┤
 │  4 │187棟次8│嘉義縣民雄鄉民│嘉義縣民雄鄉北斗│            │地面層:1121.10│鋼鐵架雨遮  │      │
 │    │        │工段802、806之│村中正路47之2號 │鋼鐵架倉庫  │              │            │ 全部 │
 │    │        │2、805之2地號 │                │            │              │面積:203.70 │      │
 └──┴────┴───────┴────────┴──────┴───────┴──────┴───┘
